---
format:
  revealjs:
    title-slide: false
    theme: multinivel.scss
    incremental: true 
    slideNumber: true
    auto-stretch: false
    transition: fade
    transition-speed: slow
editor: source
---

```{r}
pacman::p_load(dplyr, haven, lme4, summarytools, tidyverse, sjPlot, corrplot, reghelper, corrplot, psych, table1, ggplot2, car)


options(scipen = 999) 
rm(list = ls())   

mlm = readRDS("output/datos_proc.rds")
df_idi = readRDS("output/datos_descr_idi.rds")

mlm = mlm %>% 
  as.data.frame()


#results_0 = lmer(mathach ~ 1 + (1 | schoolid), data = mlm)
#results_1 = lmer(mathach ~ 1 + ses + female + (1 | schoolid), data = mlm)
#results_2 = lmer(mathach ~ 1 + sector + mnses + (1 | schoolid), data = mlm)
#results_3 = lmer(mathach ~ 1 + ses + female + sector + mnses + (1 | schoolid), data = mlm)
#results_4 = lmer(mathach ~ 1 + ses + female + sector + mnses + ses*sector + (1 | schoolid), data = mlm)
```

:::::: columns
::: {.column width="20%"}
<br>
:::

:::: {.column .column-right width="80%"}
# **¿Mayor acceso significa mayor autoeficacia?**

------------------------------------------------------------------------

**Ismael Aguayo, Domingo Monasterio, Exequiel Trujillo & Antonia Vera**

::: {.red2 .medium}
**Análisis de Datos Multinivel - 2025**

**Departamento de Sociología, Universidad de Chile**
:::

Santiago, 19 de Junio de 2025<br> [🐱github.com/multinivel-facso/trabajo1-grupo-2](https://github.com/multinivel-facso/trabajo1-grupo-2)
::::
::::::

::: notes
Aquí mis notas
:::

# Introducción

-   **Problema de estudio:** Efecto del acceso TIC en el hogar, en la escuela y en el país en la autoeficacia digital de estudiantes.

-   **Factores asociados \[L1\]:** Acceso de estudiantes a TIC en el hogar, alfabetización en el hogar y género.

-   **Factores asociados \[L2\]:** Acceso de estudiantes a TIC en la escuela.

-   **Factores asociados \[L3\]:** Índice de Desarrollo de TIC (IDI) en el país.

# ¿De qué manera el acceso a TIC en el hogar y en la escuela influye en la autoeficacia digital general y especializada de los estudiantes? ¿y cómo influye el índice de desarrollo de TIC del país? {.center-v}

# Hipótesis:

-   $H_1$\[L1\]: El acceso a TIC en el hogar tendrá un efecto positivo en la autoeficacia digital de los estudiantes.

-   $H_2$\[L2\]: El ratio \[dispositivos TIC disponibles por estudiante\]/\[cantidad de estudiantes\] tendrá un efecto positivo en la autoeficacia digital de los estudiantes.

-   $H_3$\[L2\]: El efecto del ratio \[dispositivos TIC disponibles por estudiante\]/\[cantidad de estudiantes\] en la autoeficacia es moderado por el nivel de acceso a TIC en el hogar.

-   $H_4$\[L3\]: Los estudiantes de países con mayor IDI (Índice de Desarrollo de TIC) presentarán niveles más altos de autoeficacia digital.

-   $H_5$\[L3\]: El efecto del país en la autoeficacia de los estudiantes es moderado por el efecto del acceso a TIC en el hogar.

# Metodología

-   Método Multinivel

-   Centrado de variables y tratamiento de casos influyentes

-   Modelo nulo, modelo con intercepto aleatorio y modelo con intercepto y pendiente aleatorias

# Datos (ICILS 2023)

::: panel-tabset
### Características Personales

```{r}
label(mlm$S_GENEFF)  <- "Autoeficacia General"
label(mlm$S_SPECEFF) <- "Autoeficacia Específica"
label(mlm$S_SEX)     <- "Sexo del Estudiante"
label(mlm$S_INTNET)  <- "Acceso a Internet en Casa"

table1(~ S_GENEFF + S_SPECEFF + S_SEX + S_INTNET, 
       data = mlm,
       caption = "<h3>Características Personales del Estudiante</h3>",
       footnote = "Los datos continuos se presentan como Media (Desviación Estándar)")
```

### Recursos del Hogar

```{r}
label(mlm$S_HOMLIT)  <- "Índice de Literatura en Casa"
label(mlm$desktops_cmc)  <- "Número de computadores en Casa (centrado a la media de escuela)"
label(mlm$tablets_cmc)  <- "Número de tablets en Casa (centrado a la media de escuela)"

table1(~ S_HOMLIT + desktops_cmc + tablets_cmc, 
       data = mlm,
       caption = "<h3>Recursos Tecnológicos y Educativos</h3>",
       footnote = "Nota: Elaborado con datos de ICILS 2023.")
```

### Variables por Escuela

```{r}

label(mlm$C_RATDEV)  <- "Ratio de Dispositivos por Escuela"
label(mlm$C_RATSTD)  <- "Ratio de Dispositivos por Estudiante"

table1(~ C_RATDEV + C_RATSTD, 
       data = mlm,
       caption = "<h3>Características de la Muestra de Escuelas</h3>",
       footnote = "Los datos continuos se presentan como Media (Desviación Estándar).
       <br>Nota: Elaborado con datos de ICILS 2023.")

```

### IDI

```{r}
label(df_idi$IDI)  <- "ICT Development Index (IDI)"


tabla3_idi <- table1(~ IDI, 
                           data = df_idi,
                           caption = "<h3>Estadísticos Descriptivos de ICT Development Index (IDI)</h3>",
                           footnote = "Los datos se presentan como Media (Desviación Estándar).
                           <br>Nota: Elaborado con datos de IDI 2023.")

tabla3_idi
```
:::

# Variables

-   Variables dependientes: Autoeficacia (general y específica)

-   Variables nivel 1: Disponibilidad de aparatos TIC en el hogar: computadores, tablets y smartphones; Índice de literatura del hogar; Sexo de estudiantes; Acceso a internet.

-   Variables nivel 2: Ratio de aparatos TIC disponibles por estudiante: computadores y tablets; Reporte de coordinadores TIC sobre disponibilidad de recursos TIC en escuela.

-   Variables nivel 3: IDI

# Modelos Multinivel de Autoeficacia

## Modelo 1: Autoeficacia General

$$
\begin{aligned}
\text{S\_GENEFF}_{ijk} = &\gamma_{000} + \gamma_{100} \cdot \text{desktops\_cmc}_{ijk} + \gamma_{200} \cdot \text{tablets\_cmc}_{ijk} \\
&+ \gamma_{001} \cdot \text{C\_RATSTD}_{jk} + \gamma_{002} \cdot \text{IDI}_{jk} \\
&+ \gamma_{300} \cdot \text{S\_HOMLIT}_{ijk} + \gamma_{400} \cdot \text{S\_SEX}_{ijk} \\
&+ \gamma_{101} \cdot (\text{desktops\_cmc}_{ijk} \times \text{IDI}_{jk}) \\
&+ \gamma_{201} \cdot (\text{tablets\_cmc}_{ijk} \times \text{IDI}_{jk}) \\
&+ u_{0k} + u_{1k} \cdot \text{desktops\_cmc}_{ijk} + u_{2k} \cdot \text{tablets\_cmc}_{ijk} \\
&+ v_{0jk} + r_{ijk}
\end{aligned}
$$

## Modelo 2: Autoeficacia Específica

$$
\begin{aligned}
\text{S\_SPECEFF}_{ijk} = &\gamma_{000} + \gamma_{100} \cdot \text{desktops\_cmc}_{ijk} + \gamma_{200} \cdot \text{tablets\_cmc}_{ijk} \\
&+ \gamma_{001} \cdot \text{C\_RATSTD}_{jk} + \gamma_{002} \cdot \text{IDI}_{jk} \\
&+ \gamma_{300} \cdot \text{S\_HOMLIT}_{ijk} + \gamma_{400} \cdot \text{S\_SEX}_{ijk} \\
&+ \gamma_{101} \cdot (\text{desktops\_cmc}_{ijk} \times \text{IDI}_{jk}) \\
&+ \gamma_{201} \cdot (\text{tablets\_cmc}_{ijk} \times \text{IDI}_{jk}) \\
&+ u_{0k} + u_{1k} \cdot \text{desktops\_cmc}_{ijk} + u_{2k} \cdot \text{tablets\_cmc}_{ijk} \\
&+ v_{0jk} + r_{ijk}
\end{aligned}
$$

donde: - $i$ = estudiante, $j$ = escuela, $k$ = país - $r_{ijk} \sim N(0, \sigma^2)$ (varianza residual) - $v_{0jk} \sim N(0, \tau_v)$ (intercepto aleatorio de escuela) - $(u_{0k}, u_{1k}, u_{2k})' \sim MVN(0, \mathbf{T}_u)$ (efectos aleatorios de país)

## Modelos

Los resultados de los modelos de regresión pueden ser presentados en un coefplot

```{r}
#plot_model(modelo_gen_pendiente, 
#            title = "", #quitar titulo
#            show.values = TRUE, #mostrar valor de efectos
#            dot.size = 3, #tamaño circulos
#            line.size = 1, #tamaño CI
#            value.size = 4, #tamaño valor efectoss
#            spacing = 1, #espacio entre efectos
#            vline.color = "red", # linea roja en punto neutro (0)
#                              "Female", 
#                              "Sector", 
#                              "Mean sed")), #con rev porque automatico los tira en otro orden
#            show.legend = FALSE) + # variables dependientes
#  theme_bw()
```

# Resultados

::: panel-tabset
## AEG/AEE

```{r}
library(ggplot2)

ggplot(mlm, aes(x = S_SPECEFF, y = S_GENEFF)) +
  geom_point(alpha = 0.1, color = "steelblue") +
  geom_smooth(method = "lm", color = "red", se = FALSE) +
  labs(
    title = "Relación entre Autoeficacia General y Específica",
    subtitle = "Datos limpios, con línea de regresión lineal",
    x = "Puntaje de Autoeficacia Específica",
    y = "Puntaje de Autoeficacia General"
  ) +
  theme_minimal()
```

## AEG/RDEscuela

```{r}

ggplot(mlm, aes(x = C_RATSTD, y = S_GENEFF)) +
  geom_point(alpha = 0.1, color = "darkgray") +
  geom_smooth(method = "lm", color = "darkorange", se = FALSE) +
  labs(
    title = "Relación entre Autoeficacia General y Ratio de Dispositivos por Escuela",
    subtitle = "Cada punto representa a un estudiante",
    y = "Ratio de Dispositivos por Escuela",
    x = "Puntaje de Autoeficacia General del Estudiante"

  ) +
  theme_minimal()
```

## AEE/RDEscuela

```{r}
ggplot(mlm, aes(x = C_RATSTD, y = S_SPECEFF)) +
  geom_point(alpha = 0.1, color = "darkgray") +
  geom_smooth(method = "lm", color = "darkorange", se = FALSE) +
  labs(
    title = "Relación entre Autoeficacia Específica y Ratio de Dispositivos por Escuela",
    subtitle = "Cada punto representa a un estudiante",
    x = "Ratio de Dispositivos por Escuela",
    y = "Puntaje de Autoeficacia Específica del Estudiante"

  ) +
  theme_minimal()
```

## PCs/AEG

```{r}
ggplot(mlm, aes(x = IS3G16AA, y = S_GENEFF)) +
  geom_boxplot() +
  labs(title = "Autoeficacia General según la cantidad de PCs en casa",
       x = "Cantidad de PCs en casa)",
       y = "Autoeficacia General")
```

## Tablets/AEG

```{r}
ggplot(mlm, aes(x = IS3G16AB, y = S_GENEFF)) +
  geom_boxplot() +
  labs(title = "Autoeficacia General según la cantidad de Tablets en casa",
       x = "Cantidad de Tablets en casa",
       y = "Autoeficacia General")
```
:::

## Interacción

::::: columns
::: {.column width="70%"}
```{r}
#plot_model(results_4, type="int") +
#  theme_bw()
```
:::

::: {.column width="30%"}
La interacción muestra que...
:::
:::::

# Conclusiones {data-background-color="black"}

::: incremental
-   bla bla bla
-   bla bla
-   bla
:::

## Referencias
