---
format:
  revealjs:
    title-slide: false
    theme: multinivel.scss
    incremental: true 
    slideNumber: true
    auto-stretch: false
    transition: fade
    transition-speed: slow
editor: source
---


#


```{r}
if (!require("pacman")) install.packages("pacman") # solo la primera vez
install.packages("equatiomatic", dependencies = TRUE)

pacman::p_load(lme4,
               kableExtra,
               haven,
               car,
               sjmisc,
               sjPlot,
               stargazer,
               ggplot2, # gráficos
               dplyr, # manipulacion de datos
               summarytools, 
               reghelper, 
               corrplot,
               psych) # paquetes a cargar


options(scipen = 999) 
rm(list = ls())   

mlm = read_dta("")

mlm = mlm %>% 
  select("CNTRY", "IDSCHOOL", "id_school_unique", "S_HOMLIT", "S_SEX", "S_GENEFF", "S_SPECEFF", "IS3G16BA", "IS3G16BB", "IS3G16BC", "IS3G16AA", "IS3G16AB", "S_INTNET", "C_RATDEV", "C_RATSTD", "C_ICTRES") %>%
as.data.frame()


#results_0 = lmer(mathach ~ 1 + (1 | schoolid), data = mlm)
#results_1 = lmer(mathach ~ 1 + ses + female + (1 | schoolid), data = mlm)
#results_2 = lmer(mathach ~ 1 + sector + mnses + (1 | schoolid), data = mlm)
#results_3 = lmer(mathach ~ 1 + ses + female + sector + mnses + (1 | schoolid), data = mlm)
#results_4 = lmer(mathach ~ 1 + ses + female + sector + mnses + ses*sector + (1 | schoolid), data = mlm)
```


::: columns
::: {.column width="20%"}

:::

::: {.column .column-right width="80%"}

# **¿Mayor acceso significa mayor autoeficacia? Un análisis de la autoeficacia digital general y específica a lo largo de 35 países.**

------------------------------------------------------------------------

**Ismael Aguayo, Domingo Monasterio, Exequiel Trujillo & Antonia Vera**


::: {.red2 .medium}

**Análisis de datos multinivel - 2025**

**Departamento de Sociología, Universidad de Chile**



:::

Santiago, 18 de Junio de 2025

:::

[Github repo](link al repo)
:::

::: {.notes}
Aquí mis notas
:::

# Introducción

- Problema de estudio: Efecto del acceso TIC en el hogar y en la escuela en la autoeficacia digital de estudiantes. 

- Factores asociados L1: Acceso de estudiantes a TIC en el hogar, alfabetización en el hogar y género. 
  
- Factores asociados L2: Acceso de estudiantes a TIC en la escuela; reportes de los coordinadores de TIC sobre la disponibilidad de recursos TIC en la escuela. 

- Factores asociados L3: Índice de Desarrollo de TIC (IDI) en el país. 

## {data-background-color="#5f5758"}


::: {.center .middle}

<span style="font-size: 250%;">¿De qué manera el acceso a TIC en el hogar y en la escuela influye en la autoeficacia digital general y especializada de los estudiantes? ¿y cómo influye el índice de desarrollo de TIC del país?</span>
:::

# Hipótesis:

Nivel 1:

$H_1$: El acceso a TIC en el hogar tendrá un efecto positivo en la autoeficacia digital de los estudiantes

Nivel 2

$H_3$: El ratio [dispositivos TIC disponibles por estudiante]/[cantidad de estudiantes] tendrá un efecto positivo en la autoeficacia digital de los estudiantes

$H_4$: El efecto del ratio [dispositivos TIC disponibles por estudiante]/[cantidad de estudiantes] en la autoeficacia es moderado por el nivel de acceso a TIC en el hogar 

Nivel 3

$H_5$: Los estudiantes de países con mayor IDI (Índice de Desarrollo de TIC) presentarán niveles más altos de autoeficacia digital

$H_6$: El efecto del país en la autoeficacia de los estudiantes es moderado por el efecto del acceso a TIC en el hogar

# Metodología{data-background-color="#5f5758"}

- Método multinivel

- Centrado de variables y tratamiento de casos influyentes

- Modelo nulo, modelo con intercepto aleatorio y modelo con intercepto y pendiente aleatorias

## Datos

- ICILS 2023

## Variables

- Variables dependientes: Autoeficacia (general y específica)

- Variables nivel 1: Disponibilidad de aparatos TIC en el hogar: computadores, tablets y smartphones; Índice de literatura del hogar; Sexo de estudiantes; Acceso a internet. 

- Variables nivel 2: Ratio de aparatos TIC disponibles por estudiante: computadores y tablets; Reporte de coordinadores TIC sobre disponibilidad de recursos TIC en escuela.

- Variables nivel 3: IDI


(incluir tablas univariados por nivel)

## Métodos

... se estimó el siguiente modelo:

$$
y_{ij} = \gamma_{00} + \gamma_{01} \text{ses} + \gamma_{02} \text{female} + \gamma_{03} \text{sector} + \gamma_{04} \text{mnses} + u_{0j} + r_{ij}
$$

# Resultados{data-background-color="#5f5758"}


## Descriptivos

```{r}
scatterplot(mlm$mathach ~ mlm$ses, data=mlm, xlab="Ses", ylab="Math Score", main="Math on SES", smooth=FALSE)
```


## Modelos

Los resultados de los modelos de regresión pueden ser presentados en un coefplot

```{r}
plot_model(results_3, 
            title = "", #quitar titulo
            show.values = TRUE, #mostrar valor de efectos
            dot.size = 3, #tamaño circulos
            line.size = 1, #tamaño CI
            value.size = 4, #tamaño valor efectoss
            spacing = 1, #espacio entre efectos
            vline.color = "red", # linea roja en punto neutro (0)
            axis.labels = rev(c("Ses",
                              "Female", 
                              "Sector", 
                              "Mean sed")), #con rev porque automatico los tira en otro orden
            show.legend = FALSE) + # variables dependientes
  theme_bw()
```


## Resultados {.scrollable-x .smaller}

o mediante tablas


```{r}
tab_model(results_0,results_1,results_2,results_3,results_4,
          show.ci=FALSE,
          show.icc=FALSE)
```

## Interacción

:::: columns
::: {.column width="70%"}

```{r}
plot_model(results_4, type="int") +
  theme_bw()
```

:::

::: {.column width="30%"}

La interacción muestra que...

:::
:::


# Conclusiones {data-background-color="black"}


::: incremental
-   bla bla bla
-  bla bla
- bla
:::

## Referencias
